臺灣新竹地方法院民事判決　　　　　　　92年度簡上字第39號
上　訴　人　甲○○
訴訟代理人　耿淑穎律師
　　　　　　王彩又律師
　　　　　　李明仙律師
被上訴人　　戊○○
訴訟代理人　洪大明律師
上列當事人間請求確認本票債權不存在事件，上訴人對於中華民
國92年3月31日本院簡易庭91年度竹簡字第379號第一審判決提起
上訴，本院於民國95年3月8日言詞辯論終結，判決如下：
    主  文
原判決廢棄。
確認原判決附件所示之六紙本票債權均不存在。
第一、二審訴訟費用由被上訴人負擔。
    事實及理由
壹、按確認法律關係之訴，非原告有即受確認判決之法律上利益
    者，不得提起，民事訴訟法第247條第1項前段定有明文。而
    所謂即受確認判決之法律上利益，係指法律關係之存否不明
    確，原告主觀上認其在法律上之地位有不安之狀態存在，且
    此種不安之狀態，能以確認判決將之除去者而言（最高法院
    52年度臺上字第1237、1240號判例參照）。查本件被上訴人
    已持原判決附件所示之6 張本票（下稱系爭本票）聲請本院
    裁定准予強制執行，並經本院以91年度票字第763 號裁定准
    許在案，而上訴人否認系爭本票為其所簽發，則被上訴人對
    被上訴人就系爭本票之債權是否存在，勢將影響上訴人得否
    受強制執行之法律上地位，而上開不安之狀態，自能以本件
    確認判決將之除去，揆諸前揭規定及說明，上訴人提起本件
    訴訟，請求確認系爭本票債權不存在，應有確認利益，先予
    敘明。
貳、上訴人主張：
一、按確認法律關係不存在之訴，如被告主張其法律關係存在時
    ，應由被告負舉証責任。又支票為無因證券，僅就支票作成
    前之債務關係，無庸證明其原因而已。至該支票本身是否真
    實，即是否為發票人所作成，即應由支票債權人負證明之責
    ，此觀之民事訴訟法第277 條規定之法理至明。再本票本身
    是否真實，即是否為發票人所作成，應由執票人負證明之責
    ，故發票人主張本票係偽造，依非訟事件法第101條第1項規
    定，對執票人提起確認本票係偽造或本票債權不存在之訴者
    ，應由執票人就本票為真正之事實，先負舉証責任。本件上
    訴人起訴主張系爭6 紙本票係被偽造，訴訟標的為確認本票
    債權不存在，則系爭6 紙本票發票日及到期日之真正，理應
    由被上訴人負舉責任，原審將舉証責任分配予上訴人似有未
    洽。
二、其實就系爭本票發票日及到期日是否真正部分，上訴人並非
    未舉証，上訴人已提出系爭本票失竊之報案証明，復提出出
    監証明書（上訴人係89年4月29日入監執行，90年3月30日縮
    短刑期假釋釋放），用以証明如附件所示編號１及２號本票
    ，發票日期分別為89年12月1日及90年1月1 日，彼時上訴人
    是在監執行，斷不可能簽發本票持交丁○○轉丙○○○，而
    附件編號４至６號本票，字跡與１至２號相同，可証系爭 6
    紙本票之發票日及到期日均是被偽造。上訴人並聲請將系爭
    本票送鑑定，以明真相，只是鑑定機關以字跡筆劃過少或筆
    跡特徵不顯，無從鑑定為由，退回資料。衡情，鑑定機關無
    法鑑定出系爭本票是否被偽造，此實不可歸責於上訴人。且
    証人丙○○○曾証稱：系爭6紙本票是上訴人在91年4月間簽
    發交付，因伊需要用錢向被上訴人調現，就將本票交給被上
    訴人。若據証人丙○○○之陳述，上訴人簽發系爭本票時間
    是在91年4月間，則系爭6紙本票之發票日均應同為91年4 月
    間，但觀系爭6紙本票，發票日分別為89年12月1日、90年 1
    月1日、90年10月1日，與丙○○○之陳述迥異，足証系爭本
    票是被偽填發票日。綜上所述，系爭本票之真偽，實應由被
    上訴人負舉証責任，退步言之，倘如原審判決所示，應由上
    訴人負舉証責任，上訴人亦已提出相當証明，非如原審判決
    所認，上訴人無法舉証以實其說云云。
三、原審判決復認，縱認上訴人主張屬實，即系爭本票發票日及
    到期日係被偽填，惟上訴人不能舉証証明被上訴人係惡意取
    得票據，依票據法第11條第2 項規定：「執票人善意取得已
    具備本法規定應記載事項之票據者，得依票據文義行使權利
    ；票據債務人不得以票據原係欠缺應記載事項為理由，對於
    執票人，主張票據無效。」上訴人自不得以票據欠缺發票日
    之絕對必要應記載事項，對被上訴人主張票據無效云云，實
    則，上訴人就被上訴人係惡意取得票據，並非如原審判決所
    認未予舉証，茲陳明理由如下：
 1、本件証人丙○○○既主張借款予上訴人，自應由丙○○○就
    已交付借款給上訴人之積極事實負舉証責任，丙○○○始終
    無法就交付借款之事實負舉証責任，可証所述不實。
 2、互核被上訴人與證人丙○○○所述，不論在交付系爭本票之
    地點、借款金額、借款經過、簽發本票時間均有所矛盾及不
    一之處。
四、証人丙○○○與上訴人甲○○間並無借貸關係存在，理由為
    ：
 1、若上訴人係為擔保向同一人即丙○○○借款而簽發本票，只
    要開出1張本票即可，無須開立6張本票。且丙○○○及其女
    丁○○均稱，上訴人交付系爭本票日期為91年4 月間，則系
    爭本票發票日期均應為91年4月間，怎可能提早至89年12月1
    日、90年1月1日、90年10月1 日。又丙○○○於原審稱，借
    款中之25萬及80萬是賣地的錢，於本院又改稱係從銀行提領
    所述不一，且丙○○○與與其女丁○○証稱借貸期間不同。
    再証人丁○○証稱卷附之直式6 張本票是上訴人在87年間開
    給伊的，此是要去附和其稱上訴人最後一次借款日期是87年
    底。惟查，該6張直式本票之發票日竟均是90年10月1日。衡
    情，上訴人怎可能在87年間，簽發發票日為3 年後之本票，
    而丙○○○或丁○○既是要以該等票據當擔保，亦絕不可能
    接受此種發票日為3年後到期日約在4、5 年後之票據，顯見
    無借貸事實。
 2、被上訴人自陳證人丙○○○從86年陸陸續續向其借錢，後來
    在90年4、5月份因被上訴人急需用錢，故找證人開立本票，
    衡情，借貸金錢予別人者，均是自己有錢方有能力為之，參
    照上開說明，丙○○○自己尚欠他人款項，焉有能力借錢予
    上訴人？再就被上訴人言，丙○○○陸續向被上訴人借貸 3
    年，期間從未清償，舊債未償，被上訴人怎可能再貸予新款
    ？況連被上訴人都自認自己尚欠他人款項，在此種情況下，
    竟能出借款項予丙○○○，實係違情。
五、証人丙○○○與被上訴人戊○○間確無借貸關係，除上開理
    由外，尚有下者：
 1、証人丙○○○於原審稱上訴人向其借303 萬元，其因而亦向
    被上訴人借303萬元。於二審改稱其向上訴人借350萬元，亦
    向被上訴人借350 萬元，前後所稱借貸金額已有不同，足證
    與被上訴人間無借貸事實。
 2、証人丙○○○在鈞院與被上訴人隔離訊問後，先則稱伊向被
    上訴人借錢並未提供任何擔保及借據給被上訴人。被上訴人
    則稱丙○○○有寫借據給伊，且每次借款都有寫借據，只是
    伊將借據撕掉了。再質之丙○○○乃改稱伊向被上訴人借錢
    都沒寫借據比較多一節，二人所陳，竟有如此大之差異，顯
    見不實。
 3、丙○○○及被上訴人均稱，丙○○○稱向被上訴人借款時間
    為86、87、88年，然被上訴人僅能提出86年間其在彰銀之資
    金往來明細，該等資料至多僅能証明在86年間被上訴人有提
    款事實，無法証明其有交款給丙○○○，至於87年之往來明
    細，經鈞院向十信函查被上訴人在上開3 年間之往來明細，
    據十信回函，87、88年間，被上訴人無任何支出，且該帳戶
    之存款餘額僅1 千多元，此與被上訴人稱其有從十信提款出
    借予丙○○○全不相符，顯見被上訴人陳述不實。
六、退步言之，縱被上訴人不知系爭本票是被偽造者，惟參照票
    據法第14條規定：以惡意或重大過失取得票據者，不得享有
    票據上之權利。無對價或以不相當之對價取得票據者，不得
    享有優於其前手之權利。故被上訴人若以惡意或重大過失取
    得票據者，則不得享有票據上之權利。且其若無對價或不以
    相當之對價取得票據者，不得享有優於其前手（即丙○○○
    ）之權利。被上訴人既與其前手丙○○○串通行使票據權利
    ，由此即可証明被上訴人是惡意取得票據，自不得享有票據
    上權利。再退萬步言之，被上訴人始終提不出証據，証明其
    係有對價取得系爭本票，參照票據法第14條第2 項規定，被
    上訴人既係無對價取得系爭票據，自不得享有優於其前手即
    丙○○○之權利。而被上訴人之前手丙○○○亦始終無法舉
    証上訴人曾向其借款之事實，丙○○○就系爭本票既無從對
    上訴人行使權利，則被上訴人就系爭本票，自亦無從對上訴
    人行使權利。
    為此聲明：
(一)原判決廢棄。
(二)確認原判決附件所示之六紙本票債權均不存在。
(三)第一、二審訴訟費用由被上訴人負擔。
、被上訴人則以：
一、系爭票據確為有效票據：
 1、關於系爭本票上之發票人姓名、住址、金額等，上訴人已自
    承為其所自寫，關於發票日及到期日，經原審判斷，與金額
    小寫之阿拉伯數字之運筆勾劃方式，並無顯著不同；證人丁○○、乙○○復已證明發票日、到期日均係上訴人所自行填
    寫，上訴人並不能證明非其所寫，上訴人就此部分顯未盡舉
    證責任，自應認定上開日期部分確係上訴人所記載。
 2、上訴人於出監後，再開立系爭本票予丁○○轉交丙○○○，
    業經丁○○、乙○○證述在卷屬實，至上訴人何以倒填發票
    日期，用意何在？均非被上訴人可知；上訴人以發票日期仍
    在監服刑為由，主張發票日非其所填，與證人所述不符，故
    不足採信。
二、本件並無惡意抗辯之適用：
 1、按上訴人向證人丙○○○借款3 百餘萬元，上訴人當著證人
    丁○○、乙○○之面，開立系爭本票予丁○○轉交丙○○○
    ，上情業據證人丙○○○、丁○○、乙○○等人於原審證述
    綦詳；又證人丙○○○係因積欠被上訴人借款，才將持有之
    系爭本票轉讓被上訴人，被上訴人持有系爭本票，根本不知
    丙○○○與上訴人間有何糾紛，上訴人亦未舉證證明被上訴
    人有何〝惡意〞情形，故本件並無惡意抗辯適用之餘地，又
    上訴人並無任何事由可以抗辯丙○○○，自不能對抗執票人
    之被上訴人。
 2、本件因事實經過發生迄今，已逾7、8年，相關證人及當事人
    間對枝微末節之事，陳述稍有出入，確屬正常，但大體上對
    借貸之經過尚屬一致，應屬可採，上訴人一再於細節上攻擊
    證人之證述，實毫無足取；反之，倘證人之證述與被上訴人
    之陳述完全一致，上訴人是否又要主張渠二人定係事先串證
    ，否則何以證詞與陳述一致？足見，上訴人之主張並不可採
三、本件被上訴人取得票據為有相當對價：
    票據法第14 條第2項規定：「無對價或以不相當之對價取得
    票據者，不得享有優於其前手之權利。」本件被上訴人取得
    系爭票據，係因證人丙○○○欠被上訴人借款3 百餘萬元，
    將系爭本票轉讓被上訴人行使，俾用以抵債，業經證人丙○○○證述在卷，退步言之，丙○○○原係該本票之合法持有
    人，且對上訴人確有債權存在，丙○○○對上訴人有完全之
    權利，故姑不論被上訴人係有對價取得該本票，其權利與丙○○○同，均得對上訴人主張完全之票據權利。
    並聲明：
(一)上訴駁回。
(二)訴訟費用由上訴人負擔。
肆、被上訴人執有由上訴人所簽發之如原判決所附之6張本票（
    下稱系爭本票），向本院聲請91年度票字第763 號本票裁定
    之情，業據上訴人提出本院上開裁定為證，並經原審依職權
    調閱該卷宗查核屬實，且為兩造所不爭執，堪信此部份之事
    實為真正。
伍、本件經本院於94年7月7日與兩造整理並協議簡化之爭點為：
一、系爭本票是否為有效票據？
二、本件是否存有惡意抗辯？
三、本件取得票據是否為無對價或不相當對價？
陸、茲分述之如下：
一、系爭本票為有效票據：
    按本票是否真實，應由執票人負證明之責，故發票人主張本
    票係偽造、變造者，依非訟事件法第101條第1項規定對執票
    人提起確認之訴者，自應由執票人就本票為真正之事實，先
    負舉證之責（最高法院70年度台上字第1016號判決參照）。
    本件上訴人就系爭本票之發票人姓名、住址、金額部分自認
    為其所填寫，但否認發票日及到期日為其所填載，而有關上
    訴人否認部分雖經原審先後囑請內政部警政署刑事警察局、
    憲兵司令部鑑定系爭本票上發票日及到期日與原告筆跡是否
    相符，經該鑑定單位均以阿拉伯數字筆跡特徵不明顯、筆劃
    過少，無法認定之情，有內政部警政署刑事警察局91年12月
    23日刑鑑字第0910334421號函及憲兵司令部92年2月25日 (9
    2)宇鑑字第02685號函附於原審卷可參。然系爭6張本票均係
    證人丁○○於91年4 月間，在證人乙○○陪同下，拿上訴人
    原先開立金額相同之另6 張直式本票，至上訴人位於新竹市
    ○○路之上班址，要求上訴人重新開立本票，上訴人乃開立
    系爭6 張本票交予證人丁○○，證人丁○○並將上訴人原先
    開立之6 張直式本票予以撕燬等情，業經證人丁○○及乙○○於原審及本院調查時證述明白，並提出另6 張直式本票為
    證，本院審酌上開證人經隔離訊問後就開立系爭本票之時間
    、地點及上訴人親自用印等細節互核均相符，且衡諸常情，
    系爭6 張本票若非證人丁○○以要求換票方式開立，何以卷
    內已撕燬之直式本票面額會與系爭6 張本票相符（分別為13
    萬元、80萬元、25萬元、20萬元、125萬元、40 萬元，總額
    303 萬元），益徵上開證人所證為可採。雖上訴人一再陳稱
    簽發金額不同之6 張本票，是因要清償多筆不同金額之會款
    ，且除系爭本票外，另填載金額相同之6 張直式本票，分別
    置於家中及車上，以便隨時借錢供擔保之用云云。惟以上訴
    人自承87年因其所有之房屋被銀行聲請查封拍賣，經濟狀況
    窘迫、欠佳之情，開立系爭橫式6張本票及直式6張本票用以
    借款或擔保雖屬可期，然上訴人當時是否覓得借款人、借得
    款項為何，均屬未知之數，非可預期並就票面金額予以事前
    填載，再上訴人亦未就此進一步提供具體資料供本院參酌，
    是上訴人上開所陳顯與實務開立本票之習慣及常態有違，況
    系爭本票若如上訴人所言係置於家中遭竊，何以會透過上訴
    人之妻（87年上訴人與丁○○婚姻尚存續中）即證人丁○○
    處輾轉至被上訴人處，是上訴人上開所陳均非可採。至系爭
    本票何以倒填發票日及到期日，原因本不一而足，亦與票據
    交易常態無所違背，是系爭6 張本票之發票日及到期日應為
    上訴人所填載無訛，故系爭6張本票均屬有效票據。
二、本件被上訴人取得系爭本票為無對價或不相當對價：
（一）按以惡意或有重大過失取得票據者，不得享有票據上之權
      利。無對價或以不相當之對價取得票據者，不得享有優於
      前手之權利，票據法第14條第1、2項分別定有明文。又所
      謂不得享有優於前手之權利，係指前手之權利如有瑕疵（
      附有人的抗辯），則取得人即應繼受其瑕疵，人的抗辯並
      不中斷，如前手無權利時，則取得人並不能取得權利而言
      （最高法院68年台上字第3427號判例參照）。
（二）上訴人主張被上訴人由證人丙○○○轉讓取得之系爭本票
      係為惡意或無對價取得等語，被上訴人則以證人丙○○○
      向其借款300 餘萬元，遂將系爭本票轉讓以供抵債之用，
      並無惡意、無對價或以不相當之對價取得系爭本票等情置
      辯。經查：
１、証人丙○○○就其向被上訴人借款之金額初稱303 萬元，後
    改稱350 萬元已有不一，且就借款之經過、是否開立借據及
    開立系爭本票及交付地點之原委，證人丙○○○稱：「（系
    爭本票如何取得？）是原告向我借款，開立系爭本票給做擔
    保，他向我陸續借了303 萬元，借款時沒有開票：：後來我
    因為需要用錢向被告調現，就將本票交給被告，我是在今年
    4 月底5 月初在我家將系爭本票交給被告，我的弟弟許金隆
    沒有和我住。（你向被上訴人借了多少錢？）借了300 多萬
    元，我是陸陸續續借的，沒有提供任何擔保及借據給他。（
    你如何知道你向被上訴人借了300 多萬元？）被上訴人有在
    記，我自己並沒有記錄下來。（之前那6 張都還沒有到期，
    他為何要再開系爭6 張票給你？）因為被上訴人說他要用錢
    ，所以他說票上面的日期太久了，他叫我去跟上訴人說要改
    日期，後來我就叫我女兒去跟上訴人說要改日期，請他重新
    開票。（所以你本來就有拿之前的6 張本票給被上訴人？）
    是的，是被上訴人拿到票之後覺得到期日太久：：。（你在
    何時？何地？拿之前的6 張本票給被上訴人？）我是在我弟
    弟許金村家拿給被上訴人，之前的6 張本票我有背書，我是
    背書之後才拿給被上訴人的。（你跟他借錢有提供擔保？）
    沒有。（被上訴人說借錢給你的時候，你有寫借據，請問是
    你每次借錢都有寫，還是有時有寫，有時沒有寫？）沒寫比
    較多（後來這些借據？）都在被上訴人那裡，後來他就自己
    撕掉，他也沒有拿給我。」等語（參原審91年8月6日之言詞
    辯論筆錄及本院92年12月8 日之準備程序筆錄）。均與被上
    訴人稱：「（如何取得系爭本票？）是丙○○○向我借款，
    借了300 多萬元，約在86、87、88年間向我借的，後來在91
    年5月間才一次交給系爭6張本票，是在丙○○○之弟許金龍
    的家交給我的，丙○○○有說票是向他女婿甲○○拿的。（
    你借錢給證人丙○○○，他有寫借據或是提供其他擔保品嗎
    ？）他有寫借據給我，但是他把本票給我的時候，我就在他
    面前把借據撕掉了。（證人每次跟你借錢都有寫借據嗎？）
    是的。（有無看過直式6 張本票？）我有看過，原審開庭的
    時候，丁○○提出來我才看到，之前從來沒有看過。（如何
    交付借款？現金或匯款？）有時在銀行門口，有時我拿去他
    家，有時他來我家拿，都是交付現金。」等情（參前開筆錄
    ），差異甚鉅，且前後反覆不一，自難採信。是被上訴人就
    系爭本票之取得雖難逕認有何惡意存在，然是否對價取得已
    有可議。
２、至被上訴人提出其在世華聯業商業銀行及其小姨子陳孟潔位
    在新竹企銀之帳戶存款明細，均僅能證明各該帳戶之存、提
    款事實，尚無法証明被上訴人確有交付借款予證人丙○○○
    ，以明二者間之借貸關係，且本院依職權調閱有關被上訴人
    位在新竹市第十信用合作社及證人丙○○○位於彰化銀行新
    竹分行之帳戶往來明細予以核對，均無法就二者間之借款往
    來予以勾稽，是被上訴人與證人丙○○○間是否存有消費借
    貸關係即屬無法證明。
３、從而，被上訴人係以無對價方式自證人丙○○○處取得系爭
    本票，應堪認定，依上開說明，上訴人自得以對抗其前手即
    證人丙○○○之事由，對抗執票人即上訴人。
三、上訴人與證人丙○○○間之消費借貸關係未經成立生效：
（一）上訴人否認與證人丙○○○間存有消費借貸關係，已如前
      述，本院審酌證人丙○○○歷次證詞，針對其陳稱借貸予
      上訴人金額部分初稱303萬元，後改稱350萬元，已與其所
      述借款均以現金為之，且每次款項均有記錄之情有所矛盾
      ，且就借款資金來源部分，初稱係為賣地取得，後亦改稱
      係自彰化銀行提領取得，已多所不一，再就借款之現金究
      在何時、何地交付？均未提出說明以供本院審認。
（二）從而，本院審酌卷內資料無從認定上訴人與證人丙○○○
      間就系爭本票存有消費借貸關係，亦難認上訴人與證人丙○○○間就系爭本票債權有因消費借貸物之交付而生效之
      事由。
四、綜上，被上訴人既未實際借款予證人丙○○○，而屬無對價
    取得系爭本票，參照票據法第14條第2 項之規定，上訴人自
    得以得對抗丙○○○之事由對抗執票人即被上訴人。而證人
    丙○○○與上訴人間就系爭本票之消費借貸關亦未合法成立
    、生效，上訴人自得以證人丙○○○對其未取得系爭本票之
    債權為由，對抗執票之被上訴人。
柒、綜上所述，本件上訴人依據票據第14條第2 項之規定，確認
    被上訴人執有如原判決附件所示之本票，對上訴人之本票債
    權不存在，為有理由，原審駁回上訴人之訴部分，自有未洽
    。上訴意旨指摘原判決不當，求為廢棄改判，為有理由，自
    應由本院予以廢棄改判，如主文第二項所示。
捌、本件事證已臻明確，兩造其餘攻擊防禦方法，核予判決結果
    不生影響，爰不一一論述，併此敘明。
玖、據上論結，本件上訴為有理由，依民事訴訟法第436條之1第
    3項、第450條、第78條、第463條，判決如主文。
中　　華　　民　　國　　94　　年　　3　　月　　28　 　日
                  民事第二庭  審判長法  官  楊明箴
                          　　      法  官　林惠君
                          　　      法  官　彭淑苑
以上正本係照原本作成。
如對本判決上訴，須於判決送達後20日內向本院提出上訴狀。
                                    書記官 張永榮
中　　華　　民　　國　　95　　年　　3 　　月　　28　　日
